【裁判字號】    98,判,1352
【裁判日期】    981112
【裁判案由】    地上權登記
【裁判全文】
最  高  行  政  法  院  判  決
                                      98年度判字第1352號
上  訴  人  甲○○
被 上訴 人  桃園縣大溪地政事務所
代  表  人  乙○○
上列當事人間地上權登記事件，上訴人對於中華民國96年12月13
日臺北高等行政法院96年度訴字第960號判決，提起上訴，本院
判決如下：
    主  文
上訴駁回。
上訴審訴訟費用由上訴人負擔。
    理  由
一、上訴人於民國95年4月27日向被上訴人申辦龍潭鄉○○段116
    1地號土地（下稱系爭土地）之時效取得地上權登記，經被
    上訴人依據土地法第82條及時效取得地上權登記審查要點（
    下稱審查要點）相關規定審核後，依土地登記規則第57條第
    1項第2款規定，以95年10月14日溪地登字第0950009269號函
    駁回其申請案（下稱95年10月14日函）。上訴人不服，提起
    訴願亦遭決定駁回後，提起行政訴訟，經原審以96年度訴字
    第960號判決（下稱原判決）駁回。上訴人仍不服，遂提起
    本件上訴。
二、上訴人起訴主張：（一）被上訴人執土地法第82條予以駁回
    ，而置同法第83條「編為某種使用地之土地，於其所定之使
    用期限前，仍得繼續為從來之使用。」於弗顧，於法有違。
    蓋人民之繼續為從來（建屋使用）之使用，係依法之行為，
    使用既屬合法，要不因所有權人使用抑占有人使用而有歧異
    ，占有人繼續為從來之使用，既於法有據，何來違反管制法
    令之有，此有最高法院49年台上字第1375號及64年台再字第
    80號判例可參。上訴人只在主張地上權因時效已取得之權利
    ，要求登記而已，至於登記後，土地使用上仍受國法之規範
    。本案之土地係都市計畫內之公共設施保留地，與司法院釋
    字第408號解釋之耕地性質大異其趣，既無性質上不適於建
    築房屋或設置其他工作物之情事，自無不得依時效取得地上
    權之理。（二）被上訴人稱本案之房屋稅籍、門牌不符乙事
    ，乃因上訴人自59年11月建屋使用，已有門牌號及房屋稅籍
    號，殆至80年，因老舊諸多不便拆除改建，因而81年又有新
    稅籍號與門牌號，被上訴人不察，竟疑上訴人未繼續占有，
    已有未當，又未發揮行政一體，主動查詢，僅一味要求歸咎
    於人民，自有可議之處。又本案證明占有，既係房屋，已附
    有房屋稅單影本及稅籍證明書，顯已充分證明占有之事實。
    （三）被上訴人駁回上訴人之申請，係以「占有土地使用違
    反土地使用管制法令者，不得申請時效取得地上權登記」為
    論據，已明顯違背土地法第83條規定，復又援用桃園縣政府
    95年6月1日府城都字第0950152819號函(下稱95年6月1日函)
    之內容予以拒絕，然該函內容亦經於96年4月3日變更在案，
    被上訴人隨之以96年4月12日溪地登字第0960500996號函知
    登記代理人吳御廷，旨謂俟訴訟結果再行處理。上訴人主張
    依土地法第83條為從來之使用，係指為從來之建屋使用，迄
    未變更，要非被上訴人所云81年有改建，而有未合。上訴人
    係已建屋居住數十年，亦非桃園縣政府95年6月1日函所云「
    主張因時效取得地上權作為建屋使用」，縣政府城鄉發展局
    之認知是目前未建屋，與事實大相逕庭等語，為此，訴請將
    撤銷訴願決定及原處分、被上訴人應准予辦理上訴人申請時
    效取得地上權之公告。
三、被上訴人則以：（一）依民法第772條準用第769條、第770
    條相關規定於完成時效後得請求登記為地上權人，惟此僅為
    取得時效之請求權，尚須合於其他法定要件，始能取得地上
    權登記。依時效取得地上權登記審查要點第3點之規定，若
    違反土地使用管制法令者，不得申請時效取得地上權登記，
    本案被上訴人曾函請桃園縣政府協助認定本案有無違反土地
    使用管制法令乙事，並經桃園縣政府以95年6月1日函復略以
    ：「……三、本案申請人主張因時效取得地上權作為建屋使
    用，查與前揭都市計畫規定不符。」是以，系爭土地之使用
    自有違反土地使用管制法令甚明。（二）上訴人雖提出稅籍
    、村長證明、房屋稅單等文件，以資證明占有之事實，惟據
    案附桃園縣稅捐稽徵處大溪分處84桃稅溪貳字第2555號簡便
    行文表所載門牌「龍潭鄉上林村1鄰28-1號」、稅籍編號「
    H00-00-0000-000」、起課日期「59年11月」，與上訴人所
    提之房屋稅籍證明書所載門牌「龍潭鄉○○村○○路28-1號
    」、稅籍編號「00000000000」、起課日期「81年4月」不符
    ，要難認其為其他足資證明開始占有至申請登記時繼續占有
    事實之文件，自與土地登記規則第118條第1項規定及審查要
    點第5點規定不符等語，資為抗辯，求為判決駁回上訴人之
    訴。
四、原審斟酌全辯論意旨及調查證據結果，以：（一）系爭土地
    所有權人為「媽祖妃」，管理人為魏應修，面積為126.01平
    方公尺，其都市計畫土地使用區分為「綠地及道路用地」（
    即公共設施地），有被上訴人94年10月3日所繪製之他項權
    利位置圖及桃園縣政府94年9月14日都市計畫土地使用區分
    （或公共設施用地）證明書各附原處分卷足稽，是系爭土地
    為他人所有，且其土地使用區分為「綠地及道路用地」之公
    共設施保留地，洵堪認定。又按「凡編為某種使用地之土地
    ，不得供其他用途之使用。但經該管直轄市或縣（市）地政
    機關核准，得為他種使用者，不在此限。」土地法第82條已
    有明文。而系爭土地並無經該管直轄市或縣（市）地政機關
    核准，得為他種使用者，是系爭土地僅得為「綠地及道路用
    地」，不得為建築房屋之用地亦明。（二）本案就系爭土地
    申請登記為地上權人依據其所提說明書之記載：「申請人於
    59年間，即基於行使地上權之意思占有龍潭鄉○○段1161地
    號（即系爭土地，重測前為竹窩子段29-168）建屋使用……
    嗣至81年，因房屋老舊，使用起來，諸多不便，因而拆除重
    建現今居住之房屋……。」足見上訴人就系爭土地申請登記
    為地上權人之主要目的在「建屋使用」，核與上述土地法第
    82條之規定顯然不合。被上訴人依據土地登記規則第57條第
    1項第2款、審查要點第1點、第3點及第5點之規定，否准上
    訴人就系爭土地登記為地上權人，於法自屬有據。（三）至
    上訴人所引最高法院判例2則，兩者均僅在說明爭執之土地
    雖經編定為都市計畫範圍內住宅區建築用地，倘尚未定期實
    行，依土地法第83條之規定，仍得繼續為從來之使用，著重
    在都市計畫實施前，仍得繼續為從來之使用之結論，核與本
    件係爭執能否核准系爭土地地上權登記者有異，自未能比附
    援引等由，而駁回上訴人在原審之訴。
五、本院按：原判決駁回上訴人之訴，核無不合。上訴意旨略以
    ：原判決謂依土地法第83條規定，仍得繼續為從來之使用，
    著重在都市計畫實施前，顯非的論。又原判決所援用之桃園
    縣政府95年6月1日號函業已變更，此為上訴人於原審業已陳
    明，惟原判決卻隻字未提。原判決為被上訴人所誤導，認定
    「依法不應登記」「使用違反土地使用管制法令」，惟究依
    何法不應登記，實令人費解，上訴人所為乃依法之行為，何
    以言上訴人之行為違反法令。原判決認上訴人申請登記為地
    上權人，主要目的在建屋使用，與土地法第82條規定顯然不
    合，且有本末倒置之情，乃上訴人係因已建屋使用始能主張
    時效取得，系爭土地若為空地，如何能主張時效取得地上權
    ，原判決違背法令云云。惟查土地登記規則第57條第1項第2
    款規定：「有下列各款情形之一者，登記機關應以書面敘明
    理由及法令依據，駁回登記之申請：．．．二、依法不應登
    記者。．．．。」又審查要點第3點第3款亦規定：「占有人
    占有土地有下列情形之一者，不得申請時效取得地上權登記
    ：．．。（三）使用違反土地使用管制法令者．．．。」再
    都市計畫法第51條：「本法指定之公共設施保留地，不得為
    妨礙其指定目的之使用。但得繼續為原來之使用或改為妨礙
    目的較輕之使用。」都市計畫公共設施保留地之原有建築物
    ，在該用地未依法徵收前，增建或改建者，已非屬「繼續為
    原來之使用或改為妨礙目的較輕之使用」。上訴人引為有利
    於己主張之桃園縣政府96年4月3日府城都字第0960097681號
    函（原審卷第58頁），亦謂其95年6月1日函係指新建者即與
    都市計畫法第51條規定不符。依原判決引為判決依據之上訴
    人申請登記為地上權人之說明書所載，上訴人係於59年間基
    於行使地上權之意思占有系爭土地建屋使用，嗣至81年，因
    房屋老舊，使用起來，諸多不便，因而拆除重建現今居住之
    房屋。據此，上訴人59年間占有系爭土地建屋使用時，即令
    尚未經都市計畫編為公共設施用地(依卷內資料系爭土地似
    於63年間始經都市計畫編為公共設施用地)，在經都市計畫
    編為公共設施用地後，可認為係繼續為原來之使用，然其既
    於81年拆除重建，現有房屋已屬新建，非屬都市計畫法第51
    條但書所稱之「繼續為原來之使用或改為妨礙目的較輕之使
    用」，其使用已違反都市計畫法之管制規定，依首揭法令規
    定，自無從許其時效取得地上權登記之申請。上訴人主張其
    未違反管制法令規定云云，並不可採。原判決就此部分未詳
    予論述，理由雖稍簡略，然並非判決不備理由，上訴意旨指
    原判決違背法令，求予廢棄，為無理由，應予駁回。
六、據上論結，本件上訴為無理由。依行政訴訟法第255條第1項
    、第98條第1項前段，判決如主文。
中    華    民    國    98    年    11    月    12    日
                    最高行政法院第五庭
                        審判長法官  黃  璽  君
                              法官  黃  淑  玲
                              法官  鄭  忠  仁
                              法官  吳  東  都
                              法官  陳  金  圍
以  上  正  本  證  明  與  原  本  無  異
中    華    民    國    98    年    11    月    13    日
                              書記官  郭  育  玎


司法院資訊處製作；財團法人民間司法改革基金會備份。
